最高法院民事判決　　　　　　　　　 110年度台上字第2168號
上　訴　人　鄭士益
訴訟代理人　莊志剛律師
上　訴　人　遠東國際商業銀行股份有限公司（下稱遠東銀行）

法定代理人　侯金英
訴訟代理人　許家偉律師
上　訴　人　洪阿梅
上列當事人間分配表異議之訴等事件，兩造對於中華民國109 年
12月8日臺灣高等法院臺南分院第二審更審判決（109年度上更一
字第5號），各自提起上訴，本院判決如下：
    主  文
原判決關於駁回上訴人鄭士益之其餘上訴，暨該訴訟費用部分廢
棄，發回臺灣高等法院臺南分院。
上訴人遠東銀行、洪阿梅之上訴駁回。
第三審訴訟費用關於駁回上訴部分，由上訴人遠東銀行負擔。
    理  由
一、本件上訴人鄭士益依民法第244條第1項規定，就對造上訴人
    遠東銀行、洪阿梅間之保證契約（下稱系爭保證行為）提起
    撤銷之訴，其訴訟標的對於遠東銀行、洪阿梅必須合一確定
    ，故遠東銀行上訴之效力，依民事訴訟法第56條第1項第1款
    規定，及於未提起上訴之洪阿梅，爰併列其為上訴人，合先
    說明。
二、鄭士益主張：
  ㈠伊於民國102 年11月20日遭洪阿梅騎乘重型機車碰撞受傷（
    下稱系爭車禍），經臺灣臺南地方法院（下稱臺南地院）於
    104年9月8日以103 年度重訴字第285號判決（下稱系爭確定
    判決），命洪阿梅給付新臺幣（下同）1,283萬9,800元本息
    確定。
  ㈡洪阿梅於103年3月19日，為其配偶施聖彰對遠東銀行借款32
    0 萬元（下稱系爭借款）之債務為系爭保證行為，翌日並以
    坐落臺南市○區○○段0000000000000地號土地，及其上臺
    南市○區○○路000巷0號房屋（下合稱系爭不動產），為遠
    東銀行設定最高限額385 萬元之抵押權（下稱系爭抵押權）
    ，該保證及抵押權設定之無償行為，害及伊之債權。
  ㈢遠東銀行嗣向臺南地院民事執行處（下稱執行法院）聲請拍
    賣系爭不動產，經該院104年度司執字第77078號執行事件（
    下稱系爭執行事件）執行，於106 年1月5日作成分配表（下
    稱系爭分配表），將系爭抵押權之借款債權，列入分配次序
    4 、6、7、8之執行費、程序費用、第1順位抵押權，分別受
    分配1萬2,550元、2,000元、217萬9,347元、74萬2,425元（
    下合稱遠東銀行受分配額），致伊之併案執行債權1,097 萬
    7,531元無法受償。
  ㈣依民法第244條第1項、強制執行法第41條規定，求為撤銷遠
    東銀行、洪阿梅間之系爭保證、抵押權設定行為；剔除遠東
    銀行受分配額，改分配予伊之判決。
三、遠東銀行辯以：
  ㈠洪阿梅前為施聖彰向訴外人陽信商業銀行台南分行（下稱陽
    信銀行）之借款為連帶保證，亦以系爭不動產設定抵押權為
    擔保，伊以系爭借款代償陽信銀行債權，並塗銷抵押權，使
    洪阿梅之物上擔保等責任併同免除，係有對價關係，應屬有
    償行為。
  ㈡洪阿梅就系爭保證行為得行使先訴抗辯權，施聖彰非無資力
    ，難認有害於鄭士益之債權。況鄭士益之侵權行為損害賠償
    債權，不得對抗系爭保證、抵押權之設定行為。
  ㈢鄭士益於103年5月28日對洪阿梅聲請假扣押，即因調閱系爭
    不動產登記謄本，知悉系爭抵押權之設定，遲至106年2月10
    日始提起本件訴訟，已逾1 年除斥期間，不得請求撤銷等語
    。
四、洪阿梅則以：鄭士益之撤銷權因逾1 年之除斥期間而消滅。
    且遠東銀行以系爭借款代償施聖彰之陽信銀行債務，塗銷系
    爭不動產前順位抵押權，使伊免除擔保、清償責任，乃為系
    爭不動產供擔保之對價，故設定系爭抵押權係有償行為等語
    置辯。
五、原審廢棄第一審判決關於駁回鄭士益請求撤銷系爭保證行為
    之訴部分，改判撤銷該保證行為；維持第一審所為駁回鄭士
    益請求撤銷系爭抵押權設定行為，及剔除遠東銀行受分配額
    部分判決，駁回鄭士益之上訴，其理由如下：
  ㈠鄭士益於103年5月間，對洪阿梅聲請假扣押裁定，及就系爭
    不動產聲請假扣押執行時，已提出同年4月16日、5月26日列
    印、其上記載系爭抵押權之登記謄本，可見鄭士益於當時即
    得知系爭抵押權之設定。且依原審103年度交上易字第708號
    刑事判決所記載洪阿梅之上訴意旨內容；鄭士益執系爭確定
    判決聲請執行系爭不動產，於104 年12月21日接獲執行法院
    通知併入系爭執行事件，堪認鄭士益當時可得知系爭抵押權
    確有被擔保債權存在，並經遠東銀行聲請強制執行。
  ㈡觀諸系爭執行事件卷宗，於系爭不動產拍定前，雖無鄭士益
    聲請閱卷之記錄，難認其知悉遠東銀行之實際債權額。然鄭
    士益於104 年12月11日，即收受執行法院檢送之系爭不動產
    鑑價報告，載明該不動產價值為570萬6,390元，而鄭士益對
    洪阿梅之債權額為1,283萬9,800元本息，逾鑑定價值2.25倍
    ，可預見其債權無法足額受償。是鄭士益縱不知遠東銀行之
    實際債權額，亦可知因系爭抵押權之設定，將減少其受償金
    額。以故，鄭士益至遲於104 年12月11日已知系爭抵押權之
    設定行為，害及債權，乃於106年2月10日始提起本件訴訟，
    已逾1 年之除斥期間，自不得請求撤銷系爭抵押權之設定行
    為。再者，抵押權人於債權已屆清償期而未受清償者，得聲
    請法院拍賣抵押物，就其賣得價金求償，無從適用先訴抗辯
    權。基此，鄭士益代位洪阿梅行使先訴抗辯權，請求剔除遠
    東銀行受分配額，亦屬無據。
  ㈢鄭士益係於收受系爭分配表後，委請律師於106年1月23日聲
    請閱卷，始知悉洪阿梅於103年3月19日同意擔任施聖彰向遠
    東銀行借款320 萬元之保證人，其就系爭保證行為之撤銷權
    ，應自106 年1月23日起算，自未逾1年之除斥期間。而洪阿
    梅與遠東銀行所訂之保證契約，乃擔保借款人對遠東銀行債
    務之清償責任，遠東銀行對洪阿梅不負義務，洪阿梅未因該
    契約自遠東銀行獲取報償，屬單務、無償契約性質，並不具
    交易之對價關係，可知系爭保證行為屬無償行為。又鄭士益
    係於102 年11月20日因系爭車禍受有損害，其侵權行為損害
    賠償請求權業已發生，僅損害額尚未確定，非謂系爭保證行
    為時，鄭士益對洪阿梅之債權尚未成立。遠東銀行對系爭不
    動產聲請強制執行之結果，確有害於鄭士益之債權受償。據
    此，鄭士益請求撤銷系爭保證行為，應屬有據。
  ㈣從而，鄭士益依民法第244條第1項規定，請求撤銷系爭保證
    行為，為有理由，應予准許；逾此部分之請求，則無理由，
    不應准許。
六、本院判斷：
  ㈠廢棄發回（鄭士益請求撤銷系爭抵押權設定行為，及剔除遠
    東銀行受分配額）部分：
  ⒈民法第245 條「債權人知有撤銷原因時起」之「知」，係指
    明知而言，並不包括「可得而知」之情形。是所謂知有撤銷
    原因，係指知悉構成行使撤銷權要件之各事由。在無償行為
    ，應自債權人明知有害及債權之事實時起算。倘當事人就知
    之時間有爭執，應由對造就債權人知悉在前之事實，負舉證
    責任。
  ⒉原判決係以鄭士益對洪阿梅聲請假扣押裁定、執行，及系爭
    不動產登記謄本、執行法院之併案、鑑價報告通知等件，推
    認鄭士益可得知系爭抵押權之設定及其擔保債權存在，且可
    預見其債權無法足額受償等情。惟依上開規定及說明意旨，
    鄭士益就系爭抵押權之設定，係有害及債權，倘非明知，僅
    可得而知或可預見，尚不能起算其撤銷權之除斥期間。原審
    見未及此，疏未論斷鄭士益究於何時明知系爭抵押權之設定
    行為，及合乎行使撤銷權要件之事由，徒以上開理由，逕謂
    鄭士益至遲於104 年12月11日，已知系爭抵押權之設定行為
    害及債權，而逾撤銷權之1 年除斥期間，尚嫌速斷。
  ⒊鄭士益一再主張：伊因系爭車禍身受重傷，喪失工作能力，
    呈現24小時需專人扶助、照護之狀態，無從知悉系爭抵押權
    之設定是否害及債權；假扣押是被害人保護協會協助的訴訟
    行為，該決定與伊無關等語（見原審卷 69、380、393、399
    、401 頁），是否可採，攸關鄭士益何時知悉系爭抵押權有
    撤銷之原因，自應調查審認。原判決未說明其何以不足採，
    即為不利於鄭士益之判斷，並有判決不備理由之違法。
  ⒋鄭士益之上訴論旨，指摘原判決關此部分違背法令，求予廢
    棄，為有理由。
  ㈡駁回上訴（即鄭士益請求撤銷系爭保證行為）部分：
    原審就此部分，本於取捨證據、認定事實及適用法律之職權
    行使，綜合相關事證，並斟酌全辯論意旨，以上述理由認定
    ：鄭士益就系爭保證行為之撤銷權，未逾1 年之除斥期間，
    其對洪阿梅之侵權行為損害賠償債權，於系爭保證行為成立
    時已發生，且該保證行為屬無償行為，有害於鄭士益之債權
    受償。從而，鄭士益依民法第244條第1項規定，請求撤銷系
    爭保證行為，為有理由，應予准許，並說明其餘攻防方法及
    所提證據，經斟酌後，不足影響判決結果等情，而廢棄第一
    審判決關於駁回鄭士益請求撤銷系爭保證行為之訴部分，改
    判撤銷該保證行為，經核並無違誤。遠東銀行之上訴論旨，
    指摘原判決關此部分為不當，聲明廢棄，即無理由。
七、結論：本件鄭士益之上訴為有理由，遠東銀行、洪阿梅之上
    訴為無理由。依民事訴訟法第477條第1項、第478條第2項、
    第481條、第449條第1項、第78條、第85條第3項，判決如主
    文。
中    華    民    國   110    年    10    月    13    日
                      最高法院民事第三庭
                          審判長法官  沈  方  維  
                                法官  張  競  文  
                                法官  陳  麗  芬  
                                法官  方  彬  彬  
                                法官  鍾  任  賜  
本件正本證明與原本無異
                                      書  記  官
中    華    民    國   110    年    10    月    25    日